【裁判字號】    95,訴,550
【裁判日期】    951024
【裁判案由】    違反毒品危害防制條例
【裁判全文】
臺灣屏東地方法院刑事判決               95年度訴字第550號
公  訴  人  臺灣屏東地方法院檢察署檢察官
被      告  甲○○
                    （現於臺灣屏東看守所羈押中）
上列被告因違反毒品危害防制條例案件，經檢察官提起公訴（95
年度毒偵字第739 號）及移送併辦（95年度毒偵字第1170、1505
、1605、1237號），被告於準備程序中先就被訴及併辦事實為有
罪之陳述，本院合議庭裁定改依簡式審判程序審理，判決如下：
    主  文
甲○○施用第一級毒品，累犯，處有期徒刑壹年貳月，扣案如附
表三、五所示之物均沒收銷燬之，如附表一、二所示之物均沒收
之。
    事  實
一、甲○○前因違反肅清煙毒條例及贓物案件，經臺灣高雄地方
    法院（下稱同法院）以86年度訴字第555 號判決，分別判處
    有期徒刑3年6月及3 月，應執行有期徒刑3年8月確定，自86
    年9 月8 日起入監服刑，指揮書執畢日期為90年5 月7 日，
    89年2 月11日假釋付保護管束，其於保護管束期間因施用毒
    品案件，經同法院撤銷假釋並以89年度毒聲字第8363號裁定
    送觀察、勒戒後，認有繼續施用毒品傾向，再經同法院90年
    度毒聲字第1810號裁定送強制戒治，並提起公訴經同法院以
    90年度訴字850 號判決處有期徒刑11月（施用第一級毒品部
    分判處8月，施用第二級毒品部分判處5月）確定，復經同法
    院90年度毒聲字第4800號裁定停止戒治付保護管束，於90年
    10月4 日出所，又因於停止戒治期間施用第一級毒品海洛因
    案件，經同法院撤銷停止戒治並以91年度訴字第1036號判決
    處有期徒刑10月確定，再入戒治處所施以強制戒治，於91年
    9 月4 日戒治期滿。上述有期徒刑接續執行後，於94年6 月
    12日縮刑期滿執行完畢。詎其復基於反覆施用第一級毒品海
    洛因之集合性犯罪故意，自95年1 月初某日起至同年8 月30
    日16時許止，以將海洛因加水稀釋後置於針筒內注射手臂之
    方式，在其屏東縣屏東市古松西巷422 號及屏東縣屏東市○
    ○○路○段35巷21號等住處，以平均1 天施用2 次之頻率，
    密集施用第一級毒品海洛因多次。嗣為警分別於附表一至五
    所示之時間、地點查獲，並扣得如附表一、二、三、五所示
    之物。
二、案經屏東縣警察局屏東分局報告臺灣屏東地方法院檢察署檢
    察官偵查起訴及移送併辦。
    理  由
一、被告甲○○於準備程序中先就上開犯罪事實為有罪之陳述，
    且所犯係死刑、無期徒刑、最輕本刑為3 年以上有期徒刑以
    外之罪，經本院合議庭依刑事訴訟法第273 條之1 第1 項之
    規定，裁定由法官1 人獨任進行簡式審判程序，合先敘明。
二、上開犯罪事實，業據被告甲○○於本院審理時坦承不諱，並
    有如附表一、二、三、五所示之扣案物可佐，且其於附表一
    至五所示之查獲期日經警採尿送驗，檢驗結果確均呈嗎啡陽
    性反應，此有臺灣檢驗科技股份有限公司95年5 月19日、95
    年8 月4 日、95年8 月4 日、95年8 月25日、95年9 月20日
    報告編號KＺ000000000000 、KＺ000000000000 、KＺ00000000
    0000、KＺ000000000000、KＺ000000000000號濫用藥物尿液檢
    驗報告各1 紙及屏東縣警察局屏東分局毒品案件涉嫌人尿液
    採證編號姓名對照表共5 紙在卷可稽。又扣案如附表一至三
    所示之注射針筒，經本院囑託高雄醫學大學附設中和紀念醫
    院檢驗結果，附表一、二所示之注射針筒均呈毒品陰性反應
    ，附表三所示之針筒則呈海洛因陽性反應，有附表一至三所
    示之檢驗報告附卷可佐。另扣案如附表五所示之白色粉末1
    包，經送請法務部調查局鑑驗結果，確係第一級毒品海洛因
    無訛，有附表五所示之該局鑑定書1 紙在卷可稽，足證被告
    上開自白確與事實相符，應可採信。又被告前因施用毒品案
    件，經送強制戒治後，於90年10月4日，經法院裁定停止戒
    治付保護管束出所，又因於停止戒治期間施用第一級毒品海
    洛因案件，經法院撤銷停止戒治並以91年度訴字第1036號判
    決處有期徒刑10月確定，再入戒治處所施以強制戒治，於91
    年9 月4 日戒治期滿一情，有臺灣高等法院被告前案紀錄表
    及臺灣屏東地方法院檢察署刑案資料查註紀錄表各1 份在卷
    可稽。是被告於前揭強制戒治執行完畢釋放後5 年以內再犯
    本件施用第一級毒品犯行之事證明確，堪以認定，應依法論
    科。
三、論罪科刑：
（一）新舊法比較適用：
  1.施用毒品行為為集合犯：
    查被告行為後，刑法第56條連續犯之規定業於94年2 月2
      日修正公布刪除，並自95年7 月1 日施行，則被告行為後
      新法業已刪除連續犯之規定，此刪除雖非犯罪構成要件之
      變更，但顯已影響行為人刑罰之法律效果，自屬法律有變
      更。而被告在舊法特定期間內多次施用海洛因犯行，符合
      舊法對於連續犯規定強調「概括犯意」及「罪名同一」之
      主、客觀要件，自得依修正前刑法第56條連續犯之規定論
      以裁判上一罪。但依新法既已將上開連續犯之規定廢除，
      對於類如吸毒等犯罪型態，是否會因適用數罪併罰而使刑
      罰過重產生不合理之現象，則容待學界及實務以補充解釋
      之方式，發展接續犯之概念，對於合乎「接續犯」或「包
      括的一罪」之情形，認為構成單一之犯罪，以限縮數罪併
      罰之範圍，用以解決上述問題（刑法第56條修正理由第4
      點參照）。
    而依最高法院86年臺上字第3295號判例意旨，數行為於同
      時同地或密切接近之時地實施，侵害同一之法益，各行為
      之獨立性極為薄弱，依一般社會健全觀念，在時間差距上
      ，難以強行分開，在刑法評價上，以視為數個舉動之接續
      施行，合為包括之一行為予以評價，較為合理，方屬接續
      犯之範疇。足見「接續犯」之成立係以時、空密接性為前
      提要件，即透過對於同一法益之同種類侵害行為繼續不間
      斷之實行，業已稀釋個別行為之獨立性，致使刑法評價時
      將之視為單一、整體之犯罪行為，以符合社會一般人對於
      行為概念之認知，並與行為人之犯罪目的相互結合。惟被
      告多次施用海洛因犯行跨越期間長達數月有餘，且其施用
      頻率為平均每1 天施用2 次，施用次數甚多，各次犯行間
      明顯可分而具有獨立性，核與前揭判例意旨所稱「數行為
      於同時同地或密切接近之時地實施」之特性並不相符，已
      難認合於「接續犯」之前提要件。
    至於學理上「包括一罪」概念中，與施用毒品之犯罪型態
      較有關聯者，應屬「集合犯」之態樣，此即依一般社會通
      念，特定犯罪行為具有反覆實施之特性，立法者於制定刑
      罰法律之初，亦已認知該種行為類型之反覆性，而有意藉
      由法條中客觀構成要件之行為要素，涵括上開具有反覆實
      施特性之數個犯罪行為，仍僅接受一次刑法之評價為已足
      。施用毒品犯罪通常極易成癮，一旦身染毒癮，即有於短
      時內密集施用之傾向，是就業已成癮之施用毒品者而言，
      如將個別施用行為在刑法上逐一評價並分別論處罪刑，恐
      係無視於該種犯罪類型反覆實施之特性，而有使行為人承
      受過度且顯不相當刑罰之疑慮。此乃立法者於制定毒品危
      害防制條例時既依成癮性、濫用性及對社會危害性而將毒
      品分為四級，且僅規定處罰施用第一、二級毒品，足見毒
      品危害防制條例所處罰施用第一、二級毒品，其構成要件
      之行為要素係具有成癮、濫用之反覆、延續實行，參諸同
      條例就施用第一級、第二級毒品者另有施予觀察、勒戒或
      強制戒治等戒除毒癮之保安處分，及倘行為人曾經刑事處
      遇方式助其戒斷毒癮，猶再犯施用毒品，足見原所據以實
      施之治療程序，顯然不能收其實效，而應依法追訴處罰等
      規定。據此可知，施用毒品之行為本身，顯然具有反覆性
      及延續性之特徵，準此，「施用」即屬此類犯罪之常態，
      倘認「施用」毒品，為數罪評價，恐與刑罰之過度評價禁
      止原則相悖。基此，將此反覆多次施用毒品犯行列入「集
      合犯」之實質一罪範疇，尚稱合理（參酌最高法院呂潮澤
      庭長著「連續犯存廢爭議之參考意見」乙文，刊於臺灣刑
      事法學會出版「連續犯規定應否廢除暨其法律適用問題」
      乙書第71頁；最高法院張淳淙審判長著「從刑法修正論行
      為之罪數- 牽連犯、連續犯及常業犯廢除後之實務因應」
      乙文，刊於司法文選別冊第29頁；最高法院花滿堂法官著
      「牽連犯、連續犯廢除後之適用問題」，刊於「最高法院
      學術研究會叢書(十二)- 刑法修正後之適用問題」乙書第178
      、179 頁）。
    再依學界近來針對刑法連續犯規定廢除後所提出之論述觀
      察，有認為「集合犯」是指立法者在系爭構成要件所描述
      、所預設之該當行為，本身就具有不斷反覆實施之特性，
      所以反覆實施行為被總括地當成或擬制為一個構成要件行
      為。基於吸毒成癮之道理，施用毒品雖然一次施用就已經
      足以該當系爭構成要件，但接連反覆數次施用毒品者，應
      僅評價為一個施用毒品行為，且依施用毒品具有成癮之特
      性，反覆成習之施用行為才是構成要件違反之典型與常態
      ，單一次之施毒行為毋寧說是例外，其性質上應列入構成
      要件行為單數之「集合犯」（參照國立臺灣大學法律學院
      副教授林鈺雄所著「跨連新舊法之施用毒品行為－兼論行
      為單數與集合犯、接續犯概念之比較」一文，刊載於臺灣
      本土法學雜誌第84期第148 頁，2006年7 月號）。有認為
      依「法的行為單數」即「構成要件行為單數」之概念探討
      ，從刑法分則構成要件之規定，就法律概念，將數個自然
      意思、活動，融合為一法律上概念之行為，是為一個法律
      、社會評價之單位而成為一個法的行為單數，其種類如：
      複行為犯、集合犯、繼續犯，其中施用毒品罪即為集合犯
      之1 例（參照東海大學法律系教授張麗卿所著「刑法修正
      與案件同一性－兼論最高法院90年度臺非字第168 號判決
      」1 文，刊載於月旦法學雜誌第134 期第222 頁，2006年
      7 月號）。有認為「集合犯」係分則立法時法律概念之創
      設，使該等行為必然可以包括複數之行為。依德國學說上
      之見解，係指諸如常業犯或習慣犯之多數行為，其各別行
      為本足以獨立成罪，但基於立法上刑事政策之考量，將其
      視為法律上之行為單一。而集合犯之複數行為，是建立在
      主觀要素之基礎上，即數個行為經由「反覆實施之意圖」
      ，連結成法律上之一行為。則將施用毒品之行為視為集合
      犯，似未嘗不可（參照國立中正大學犯罪防治系教授高金
      桂所著「接續犯與連續犯之再探討」1 文，刊載於「刑事
      法之基礎與界限－洪福增教授紀念專輯」第520 、521 頁
      ，2003年4 月1 版）。綜上，多數學說見解依據施用毒品
      具有成癮之特性，而將反覆施用毒品行為歸類為「集合犯
      」，乃德國學說上「構成要件行為單數」態樣之一種，僅
      應為包括一罪之評價，均無單就個別施用毒品行為論以數
      罪併合處罰之情形。
    而本次修法關於連續犯規定刪除之原因，固然係源於實務
      上對於連續犯「同一罪名」之認定過寬，所謂「概括犯意
      」亦經常可連綿數年之久，不無鼓勵犯罪之嫌，而使國家
      刑罰權之行使發生不合理之現象，故而將之刪除，應屬法
      務部所稱本次修法「寬嚴並進」之刑事政策中，較不利於
      行為人之從「嚴」措施。然施用毒品犯罪本質上具有成癮
      性、反覆性，所侵害者亦屬單一之社會公共法益，此與修
      法前針對多數侵害個人人身、財產法益之犯行而論以裁判
      上一罪相比，如將反覆施用毒品行為僅予以一次之刑法評
      價，較不致造成濫用連續犯規定之疑慮。況前揭修正理由
      更明示在廢除連續犯規定後，針對吸毒等犯罪類型，應發
      展「接續犯」及「包括一罪」之概念，以限縮數罪併罰之
      範圍，益見立法者亦深知施用毒品犯罪有其本質上之特殊
      性，倘行為人已因施用毒品成癮而反覆為同一之吸毒犯行
      ，仍應視其具體情形論以「構成要件之行為單數」，而為
      「包括一罪」，僅受一次之刑法評價，自不能徒執廢除連
      續犯規定係採從嚴之刑事政策，而謂修法後反覆多次施用
      毒品行為均應予以數罪併罰。
    準此以言，本件被告既反覆多次施用海洛因、犯罪行為甚
      為密集，且前因施用毒品案件，經送觀察、勒戒與強制戒
      治後，仍為本件多次施用毒品之行為，已無法自拔，顯見
      被告確已施用毒品成癮，而有施用毒品之犯罪倚賴性，復
      參諸被告本件施用第一級毒品海洛因之時間、地點及動機
      ，足認被告施用第一級毒品海洛因，乃係基於反覆施用第
      一級毒品海洛因之集合性犯罪故意，而於密切之時、地反
      覆延續實行施用第一級毒品之犯罪，依社會一般客觀上之
      觀察，符合一個反覆、延續性之行為觀念，揆諸前揭說明
      ，在刑法第56條連續犯規定廢除後，被告所為應論以「構
      成要件之行為單數」中之「集合犯」型態，而為「包括一
      罪」，僅受一次之刑法評價。
  2.又被告所為數次施用毒品之數行為既跨越刑法修正前後之新
    舊法，其中部分行為在舊法時期，部分行為在新法施行以後
    ，即應依最後行為時之修正後刑法法律處斷，自不發生行為
    後法律變更問題，合先敘明。
（二）查海洛因係毒品危害防制條例第2 條第2 項第1 款所稱之
      第一級毒品，不得持有及施用，是核被告甲○○所為，係
      犯毒品危害防制條例第10條第1 項之施用第一級毒品罪。
      其施用前後持有第一級毒品之低度行為，應為其施用之高
      度行為所吸收，不另論罪。另公訴人雖僅就被告於95年4
      月25日13時許施用第一級毒品海洛因之犯行起訴，其餘部
      分未於起訴書中敘及，惟被告上開其餘施用第一級毒品之
      事實與前開已起訴之犯罪事實間，具集合犯之實質上一罪
      關係，業如上述，為起訴效力所及，本院自應一併審理，
      附此敘明。又被告前因違反肅清煙毒條例及贓物案件，經
      臺灣高雄地方法院（下稱同法院）以86年度訴字第555 號
      判決，分別判處有期徒刑3年6月及3 月，應執行有期徒刑
      3年8月確定，自86年9 月8 日起入監服刑，指揮書執畢日
      期為90年5 月7 日，89年2 月11日假釋付保護管束，其於
      保護管束期間因施用毒品案件，經同法院撤銷假釋並以89
      年度毒聲字第8363號裁定送觀察、勒戒後，認有繼續施用
      毒品傾向，再經同法院90年度毒聲字第1810號裁定送強制
      戒治，並提起公訴經同法院以90年度訴字850 號判決處有
      期徒刑11月（施用第一級毒品部分判處8 月，施用第二級
      毒品部分判處5月）確定，復經同法院90年度毒聲字第480
      0 號裁定停止戒治付保護管束，於90年10月4 日出所，又
      因於停止戒治期間施用第一級毒品海洛因案件，經同法院
      撤銷停止戒治並以91年度訴字第1036號判決處有期徒刑10
      月確定，再入戒治處所施以強制戒治，於91年9 月4 日戒
      治期滿，上述有期徒刑接續執行後，於94年6 月12日縮刑
      期滿執行完畢一節，有上開被告前案紀錄表可憑，其於有
      期徒刑執行完畢後5 年以內故意再犯本件有期徒刑以上之
      罪，為累犯，應依刑法第47條第1 項規定加重其刑。爰審
      酌被告前因施用毒品案件，經送強制戒治及受刑事科刑執
      行完畢，竟仍未戒除施用毒品之惡習，復施用第一級毒品
      ，戕害身心甚鉅，惟念其施用毒品乃戕害自己之健康，尚
      未危及他人，其犯罪之動機、方法、所生損害及生活狀況
      ，及犯後坦承犯行之態度等一切情狀，量處如主文所示之
      刑。扣案如附表三所示之注射針筒殘留有海洛因，已如前
      述，因無法析離，應整體視為毒品；如附表五所示之白色
      粉末1 包為海洛因，有附表五所示之鑑定書可證，其上之
      包裝袋，因與毒品無法析離，參酌法務部調查局93年11月
      16日調科壹字第09362396550 號函，亦應整體視為毒品，
      應均依毒品危害防制條例第18條第1 項前段規定諭知沒收
      銷燬之。另附表一、二所示之注射針筒，為被告所有且供
      施用海洛因所用之物，業據其供明在卷，應依刑法第38條
      第1 項第2 款規定併予宣告沒收之。
據上論斷，應依刑事訴訟法第273 條之1 第1 項、第299 條第1
項前段，毒品危害防制條例第10條第1 項、第18條第1 項前段，
刑法第11條、第47條第1項、第38條第1項第2款，判決如主文。
本案經檢察官潘國威到庭執行職務。
中    華    民    國    95    年    10    月    24    日
                      刑事第一庭    法  官  黃聖涵
以上正本證明與原本無異。
如不服本判決應於收受本判決送達後十日內向本院提出上訴書狀，
其未敘述上訴理由者，並得於提起上訴後十日內向本院補提理由
書狀（均須按他造當事人之人數附繕本）「切勿逕送上級法院」
中    華    民    國    95    年    10     月   24    日
                                    書記官  蘇雅慧
附錄本案論罪科刑法條全文
毒品危害防制條例第10條：
施用第一級毒品者，處6月以上5年以下有期徒刑。
施用第二級毒品者，處3年以下有期徒刑。
  附表一：
  <本案：95年毒偵字第739號>
   查獲時間：95年04月27日13時10分
   查獲地點：屏東縣萬丹鄉廈北村下蚶266之25號
┌──┬────────────┬──┬──┬────────┬──────────┐
│編號│       品      名       │單位│數量│  檢 驗 結 果   │ 卷 證 資 料 位 置  │
├──┼────────────┼──┼──┼────────┼──────────┤
│ 一 │注射針筒                │ 支 │ 二 │皆呈甲基安非他命│高雄醫學大學附設中和│
│    │                        │    │    │、海洛因陰性反應│紀念醫院檢驗報告    │
│    │                        │    │    │                │報告編號：0000-000  │
│    │                        │    │    │                │          0000-000  │
│    │                        │    │    │                │(本院卷,p32~33)     │
└──┴────────────┴──┴──┴────────┴──────────┘
 附表二：
  <併案：95年毒偵字第1170號>
   查獲時間：95年07月14日17時0分
   查獲地點：屏東市○○○路○段35巷31號
┌──┬────────────┬──┬──┬────────┬──────────┐
│編號│       品      名       │單位│數量│  檢 驗 結 果   │ 卷 證 資 料 位 置  │
├──┼────────────┼──┼──┼────────┼──────────┤
│ 一 │注射針筒                │ 支 │ 一 │呈甲基安非他命、│高雄醫學大學附設中和│
│    │                        │    │    │海洛因陰性反應  │紀念醫院檢驗報告    │
│    │                        │    │    │                │報告編號：0000-000  │
│    │                        │    │    │                │(本院卷,p78)        │
└──┴────────────┴──┴──┴────────┴──────────┘
 附表三：
  <併案：95年毒偵字第1237號>
  查獲時間：95年07月19日18時30分
  查獲地點：屏東市○○路與棒球路口
┌──┬────────────┬──┬──┬────────┬──────────┐
│編號│       品      名       │單位│數量│  檢 驗 結 果   │ 卷 證 資 料 位 置  │
├──┼────────────┼──┼──┼────────┼──────────┤
│ 一 │注射針筒                │ 支 │ 一 │呈海洛因陽性反應│高雄醫學大學附設中和│
│    │                        │    │    │                │紀念醫院檢驗報告    │
│    │                        │    │    │                │報告編號：0000-000  │
│    │                        │    │    │                │(本院卷,p79)        │
└──┴────────────┴──┴──┴────────┴──────────┘
 附表四：
  <併案：95年毒偵字第1605號>
  查獲時間：95年07月29日零時10分
  查獲地點：屏東市○○○路○段53巷口
  扣案物：無。
 附表五：
  <併案：95年毒偵字第1505號>
  查獲時間：95年08月31日10時45分
  查獲地點：屏東市○○街173巷7號
┌──┬────────────┬──┬──┬────────┬──────────┐
│編號│       品      名       │單位│數量│  檢 驗 結 果   │ 卷 證 資 料 位 置  │
├──┼────────────┼──┼──┼────────┼──────────┤
│ 一 │海洛因毒品              │ 包 │ 一 │含第一級第６項毒│法務部調查局鑑定書  │
│    │                        │    │    │品海洛因成分，淨│調科壹字第9523020360│
│    │                        │    │    │重0.13公克（空包│號                  │
│    │                        │    │    │裝重0.16公克）  │(本院卷,p76)        │
└──┴────────────┴──┴──┴────────┴──────────┘


司法院資訊處製作；財團法人民間司法改革基金會備份。
